【裁判字號】    92,台上,305
【裁判日期】    920213
【裁判案由】    遷讓房屋
【裁判全文】
最高法院民事判決                                九十二年度台上字第三０五號
    上  訴  人  丙 ○ ○
                甲 ○ ○
                丁○○○
                乙 ○ ○
    共      同
    訴訟代理人  葉 海 萍律師
    被 上訴 人  海軍總司令部
    法定代理人  李    傑
    訴訟代理人  黃 俊 六律師
右當事人間請求遷讓房屋事件，上訴人對於中華民國九十年五月二十九日臺灣高等法
院第二審判決︵八十八年度上字第一六三０號︶，提起上訴，本院判決如左：
    主  文
原判決關於命上訴人遷讓房屋暨負擔訴訟費用部分廢棄，發回臺灣高等法院。
    理  由
本件被上訴人主張：門牌臺北縣淡水鎮○○路○段六八號、七０號、七二號、七四號
、七六號房屋︵下稱系爭房屋︶為伊所有，經伊所屬海軍第三造船廠配給員工居住，
其中六八號房屋原配給上訴人丙○○之父曹相臣居住，曹相臣於民國六十五年三月十
五日退休，七十二年七月二十一日病故，現由丙○○使用；同路段七０號房屋原配給
上訴人甲○○居住，甲○○已退休仍使用該房屋；七二號房屋原配給上訴人丁○○○
之配偶劉振華居住，劉振華於七十八年二月一日退休，七十九年七月十八日病故，現
由丁○○○居住並占有使用七四號房屋；七六號房屋原配給上訴人乙○○之配偶高訓
之居住，高訓之於六十五年三月十五日退休，七十七年六月二十一日病故，現由乙○
○使用。依行政院事務管理規則﹁宿舍借用期間，以借用人任職各該機關期間為限。
借用人調職、離職及退休時，應在三個月內遷出﹂之規定，及伊與受配住人間之使用
借貸關係，原受配住人既已無配住之權限，且伊曾數次通知搬遷，並分別通知曹相臣
、劉振華、高訓之等之法定繼承人及甲○○等人，表示終止使用借貸關係，上訴人已
無使用系爭房屋之正當權源等情，爰本於所有物返還請求權與借用物返還請求權，求
為命上訴人各自遷讓所占用房屋之判決。（被上訴人另訴請宋莊貞懿遷讓房屋部分，
經原審維持第一審所為被上訴人敗訴之判決，未據其聲明不服，已告確定）
上訴人則以：被上訴人並未能證明系爭房屋權屬何人，其本於所有物返還請求權，訴
請伊遷讓房屋，尚屬無據；又使用借貸之借用人退休或死亡，並非使用借貸目的消滅
之原因，且借用人死亡，貸與人僅得終止借貸關係，被上訴人迄未合法終止借貸關係
，亦不得訴請遷讓房屋；再者，系爭房屋為國軍老舊眷村改建條例︵下稱眷改條例︶
所稱之軍眷住宅，伊等有權繼續居住直至該眷村改建並承購新屋為止。且縱認伊係眷
村違占眷戶，被上訴人仍應先予補償後，始得請求遷讓等語，資為抗辯。
原審將第一審駁回被上訴人之訴之判決部分廢棄，改判如其前述之聲明，無非以：系
爭房屋經被上訴人所屬海軍第三造船廠配給曹相臣、甲○○、劉振華、高訓之等四人
︵下稱曹相臣等四人︶居住，曹相臣、劉振華、高訓之已退休並亡故，上開房屋現由
丙○○、甲○○、丁○○○、乙○○使用，丁○○○並占有同所七四號房屋，為兩造
所不爭。上訴人陳稱系爭房屋為被上訴人所蓋，配住與伊等，乃自認系爭房屋為被上
訴人所有，嗣雖否認被上訴人對系爭房屋之所有權，惟未能證明該自認與事實不符，
自不得予以撤銷，仍應本於該自認，認定系爭房屋係被上訴人所有。次按眷改條例所
指﹁國軍老舊眷村﹂，係指於六十九年十二月三十一日以前所興建完成之軍眷住宅；
至所稱﹁原眷戶﹂，則指領有主管機關或其所屬權責機關核發之國軍眷舍居住憑證或
公文書之國軍老舊眷村住戶而言，此觀眷改條例第三條規定自明。經向國防部總政治
作戰部查詢結果，據復稱眷改總冊土地中，並無系爭房屋所在之土地，且曹相臣等四
人亦無眷籍資料可供查考，足見系爭房屋非眷改條例所指眷舍，上訴人或其被繼承人
亦非眷改條例所稱之原眷戶。雖上訴人辯稱伊執有海軍第三軍區司令部於四十八年十
一月間核發之﹁居住證﹂，為眷改條例所指權責機關核發之公文書，應有眷改條例規
定之適用云云。惟依上訴人提出之丁○○○﹁居住證﹂背面記載文字，該﹁居住證﹂
僅能作為證明持用人係海軍僱用技工眷屬而得出入海軍第三軍區司令部崗位或哨所之
用，尚非權責機關核發資為居住眷舍之證明，上訴人就所稱因被上訴人內部發生火災
將系爭房屋資料燒毀致查無眷籍一節，既未能舉證證明，則據以主張系爭房屋為眷改
條例所稱眷舍及伊等為原眷戶，自不足採。再按因任職關係獲准配住房屋，固屬使用
借貸之性質，使用人若已離職，依借貸之目的，當然應視為使用業已完畢。曹相臣等
四人使用系爭房屋，均係因擔任被上訴人所屬海軍第三軍區司令部技工而獲准配住，
自與被上訴人成立使用借貸關係，茲曹相臣等四人早經辦理退休，曹相臣、劉振華、
高訓之並於退休後亡故，依前開說明，曹相臣等四人於退休離職之時，與被上訴人間
之使用借貸關係即已消滅。縱被上訴人未對借用人或其全體繼承人為終止使用借貸關
係之意思表示，仍無礙於借貸關係之當然終止。曹相臣等四人退休後，依行政院所頒
事務管理規則第二百四十九條規定，應於三個月內遷出，被上訴人自得於上開期限屆
滿後隨時請求借用人返還借用物。上訴人既無使用系爭房屋之正當權源，被上訴人本
於所有權作用，訴請上訴人分別返還所占用之房屋，即無不合等詞，為其判斷之基礎
。
惟上訴人迭次抗辯系爭房屋屬眷改條例所稱之軍眷住宅，按該條例規定伊享有繼續居
住至該眷村改建並承購新屋之權利云云。又依眷改條例第三條規定，所謂﹁國軍老舊
眷村﹂，係指於六十九年十二月三十一日以前所興建完成之軍眷住宅；所稱﹁原眷戶
﹂，則指領有主管機關或其所屬權責機關核發之國軍眷舍居住憑證或公文書之國軍老
舊眷村住戶而言，並為原審所是認。準此，認定房屋是否屬﹁國軍老舊眷村﹂？住居
人是否為﹁原眷戶﹂？自應就軍眷住宅之興建完成時間，及住居人是否領有權責機關
核發之國軍眷舍居住憑證或公文書加以判斷，當非以權責機關造冊之資料為憑。原判
決既認系爭房屋屬被上訴人所有，由其所屬海軍第三造船廠配與曹相臣等四人居住，
曹相臣、高訓之於六十五年間退休，則系爭房屋若係同時興建，均應完成於六十九年
十二月三十一日之前，而﹁居住證﹂，顧名思義應指住居之憑證，非僅作為得通行或
出入軍區之證明文件。乃原審一面認上訴人為原配住人或原配住人之配偶、子女，竟
未細究系爭房屋是否符合上開﹁國軍老舊眷村﹂之規定？及上訴人之﹁居住證﹂由何
單位核發？作何憑證？徒以前揭情詞，遽認系爭房屋非眷改條例所稱之眷舍，上訴人
亦非原眷戶，無眷改條例之適用，進而為上訴人不利之判決，於法自欠允洽。上訴論
旨，指摘原判決不當，求予廢棄，非無理由。
據上論結，本件上訴為有理由，依民事訴訟法第四百七十七條第一項、第四百七十八
條第一項，判決如主文。
中      華      民      國    九十二    年      二      月     十三     日
                              最高法院民事第四庭
                                  審判長法官  蕭  亨  國
                                        法官  許  朝  雄
                                        法官  謝  正  勝
                                        法官  陳  淑  敏
                                        法官  高  孟  焄
      右正本證明與原本無異
                                              書  記  官
中      華      民      國    九十二    年      二      月    二十六    日


司法院資訊處製作；財團法人民間司法改革基金會備份。
